臺灣臺北地方法院民事判決　　　　　　 94年度重訴字第636號
原　　　告　 乙○○
　　　　　　 甲○○
共　　　同
訴訟代理人　 許峻銘律師
被　　　告　 財政部國有財產局
法定代理人　 丙○○
訴訟代理人　 辛○○
複　代理人　 丁○○
被　　　告　 戊○○
　　　　　　 己○○
　　　　　　 庚○○
上列當事人間請求土地所有權移轉登記事件，本院於中華民國94
年7月19日言詞辯論終結，判決如下：
    主  文
被告財政部國有財產局應將坐落台北市○○區○○段一小段三九
二地號土地，面積二十六平方公尺，所有權全部辦理所有權移轉
登記予被告戊○○、己○○、庚○○共有後，再由被告戊○○、
己○○、庚○○辦理所有權移轉登記予原告。
訴訟費用由被告負擔。
    事實及理由
一、本件被告戊○○、己○○、庚○○經合法通知，均未於言詞
    辯論期日到場，核無民事訴訟法第386條所列各款情形，應
    依原告之聲請，由其一造辯論而為判決。
二、原告起訴主張：
（一）訴外人即原告之被繼承人林金榮生前於民國（下同）45年
      3月8日向訴外人即被告戊○○、己○○、庚○○（下稱被
      告戊○○等三人）之被繼承人陳炎山購買坐落於台北市○○○路○段113號房屋，並約定由陳炎山向台灣土地銀行公
      產代管部（下稱土地銀行）申購房屋基地即坐落台北市○○區○○段1小段392地號土地（重測前為千歲段2小段24
      －16地號）（下稱系爭土地）或協助林金榮申購取得基地
      所有權，嗣即由林金榮以陳炎山名義向土地銀行申購上開
      系爭土地獲准，並繳清地價、土地增值稅後，由土地銀行
      核發基地產權移轉證明書予陳炎山。嗣因陳炎山於未辦理
      系爭土地所有權移轉登記前即已死亡，而原告之被繼承人
      林全榮亦於未行使權利前死亡，且之前土地銀行所核發之
      基地產權移轉證明書因交付受託之代書已死亡，而未能取
      回辦理所有權移轉登記，致系爭土地移交予被告財政部國
      有財產局管理（下稱被告國有財產局）。今被告國有財產
      局接收土地銀行公產代管部移交之系爭土地管理權，本有
      將土地系爭土地所有權辦理移轉登記予陳炎山之義務，但
      因陳炎山與林金榮皆相繼死亡，是此項權利應由雙方之繼
      承人即被告戊○○等三人及原告繼承權利義務。惟原告曾
      請求被告國有財產局補發系爭土地所有權移登記證明，以
      便辦理所有權登記，但均遭其拒絕。
（二）被告不爭執系爭土地於陳炎山向當時管理機關土地銀行公
      產部購買時，即已繳清價金，並由該銀行公產部發給產證
      2726號產權移轉證明與承買人陳炎山等事實，且上開相關
      書證均為公文書，應推定為真正，今被告國有財產局謂該
      局查無是項文件，而拒絕補發系爭土地所有權移登記證明
      ，實無理由。而被告所屬北區辦事處於79年5月26日曾發
      台財產北二字第79010368號函文予林金榮，針對林金榮申
      請核發產權移轉證明所為答覆，而林金榮僅需取得產權移
      轉證明，即可持以辦理所有權移轉登記，是林金榮之申請
      意旨當然含括請求配合辦理所有權移轉登記之涵意在內。
      該函謂「產權移轉證明書已核發予承購人陳炎山」等語，
      可知其已承認系爭土地承購之事實，並證明產權移轉證明
      書核發之事實，故上開被告所屬北區處之回函真意應可解
      釋為「可配合辦理所有權移轉登記」，顯有認識林金榮請
      求權存在之觀念表示，而有中斷時效之效力。
（三）況被告國有財產局所屬北區處於94年6月24日曾主動提示
      國有財產局86年8月15日台財產局二第86018956號函：「
      有關出售逾15年以上仍未據辦理移轉登記，倘無涉及糾紛
      情事，同意不主張時效抗辯並配合辦理產權移轉登記。」
      ，即表示只要合乎上開函文條件，該處即願拋棄時效抗辯
      。本件系爭土地買賣，被告國有財產局所屬北區處既已承
      認產權移轉證明已核發，則土地買賣完成事實已極明確，
      並無任何糾紛可言，被告國有財產局自不得再為時效之抗
      辯。綜上所述，被告之時效抗辯，微論已因79年間之承認
      從新起算至原告起訴時未逾15年而不生效力，縱今其時效
      抗辯有理，亦因上開拋棄時效利益之表示而失效。為此，
      原告爰依繼承、買賣關係及民法第242條之規定，聲明：
      被告國有財產局應將坐落台北市○○區○○段1小段392地
      號土地，面積26平方公尺辦理所有權移轉登記予被告戊○○、己○○、庚○○共有後，被告戊○○、己○○、庚○○再辦理所有權移轉登記予原告二人共有。
三、被告方面：
A、被告國有財產局部分則以：依原告檢附之土地銀行公產代管
   部45地補租字第272號出售國有特種基地補繳租金使用費通知
   單及基地字第452出售國有特種基地繳款單回執影本雖載明，
   系爭基地產權移轉證明書（產證2726號）已由該部於45年11
   月30日發訖予陳炎山收執。惟經被告國有財產局所屬北區辦
   事處查證結果，無出售系爭土地與陳炎山之相關資料。縱系
   爭土地係由土地銀行公產代管部於45年間出售予陳炎山，惟
   迄今已逾15年，依民法第125條、第144條之規定，其請求權
   已因罹於時效而消滅。至於被告國有財產局所屬北區處於79
   年5月26日台財產北二字第79010368號雖函覆原告之被繼承人
   林金榮「基地產權移轉證明書已核發與承購人陳炎山收執」
   等語，惟當時系爭土地所有權移轉請求權已罹於消滅時效，
   故無民法第129條第l項第2款時效中斷規定之適用。且北區處
   前述之函覆行為既非履行之給付，亦非以契約承認債務，是
   亦無民法第144條第2項規定之適用。又觀諸原告訴之聲明，
   係請求辦理系爭土地之所有權移轉登記，而北區處前述函覆
   內容，係就林金榮君所提供之資料所示情形予以說明，並非
   承諾辦理系爭土地之所有權移轉登記，顯與本件原告請求辦
   理系爭土地所有權移轉登記之聲明有別，應即無中斷該請求
   權時效及拋棄時效利益之效力等語置辯。
   並聲明：原告之訴駁回。
B、被告戊○○、己○○、庚○○部分：
   被告戊○○等三人未到場，惟據其所提書狀所為陳述略以：
   被告不爭執系爭土地確實為其等被繼承人陳炎山所購買之事
   實，惟不同意配合辦理任何手續、亦不負擔任何稅捐，原告
   應自行負責辦理。被告國有財產局自應依原告之請求補發系
   爭土地所有權移登記證明書予原告。並聲明：
   原告之訴駁回。
四、不爭執事項：
（一）坐落台北市○○○路○段113號之房屋原為陳炎山所有，
      該屋坐落基地台北市○○區○○段1小段392地號即重測前
      千歲段2小段24－16地號土地於當時為國有特種基地，原
      由前臺灣土地銀行公產代管部管理。陳炎山於45年3月8日
      將系爭房屋出售予林金榮，並於買賣契約約定林金榮得以
      陳炎山名義向台灣土地銀行公產代管部申購系爭基地。林
      金榮嗣於45年間即以陳炎山名義向臺灣土地銀行公產代管
      部申購系爭土地獲准，並於45年11月30日繳納土地價款完
      畢，經該行出具繳款單回執及上載：「台端申購本部出售
      第2355號本市○○段○○段24-16地號基地一宗產權移轉
      證明書業經填妥，希於文到五日內前來本部持同前繳基地
      價款收據... 向本課具領產權移轉證明書為荷」之通知單
      通知陳炎山領取產權移轉證明書，嗣於該繳款通知單上蓋
      有「產權證發訖」之印文；惟因受林金榮委託辦理此事之
      代書死亡，系爭產權移轉證明書遺失，而未辦理所有權移
      轉登記，至今系爭土地仍登記為國有，並移由被告國有財
      產局管理。
（二）林金榮為此曾於79年5月8日檢附前揭通知書及繳納地價稅
      等資料向被告國有財產局所屬台灣北區辦事處申請補發系
      爭土地之產權移轉證明書及或先行發給系爭土地被告國有
      財產局確已出售所有權予陳炎山之證明所有；被告國有財
      產局於79年5月26以台財產北二字第79010368號函覆。嗣
      林金榮及陳炎山均已死亡，原告及被告戊○○等三人分別
      為其全體繼承人繼承其遺產及債務。
五、本件爭點及本院之判斷：兩造均同意本院整理本件爭點為：
    被告財政部國有財產局於79年5月26日所發函文是否可視為
    承認系爭債務存在而有拋棄時效利益之意思？茲析述如下：
（一）按請求權因十五年不行使而消滅，又消滅時效因承認而中
      斷，民法第125條、第129條第1項第2款分別定有明文，次
      按民法第一百二十九條第一項第二款所謂之承認，為認識
      他方請求權存在之觀念表示，僅因債務人一方行為而成立
      ，此與民法第一百四十四條第二項後段所謂之承認，須以
      契約為之者，性質迥不相同。又債務人於時效完成後所為
      之承認，固無中斷時效之可言，然既明知時效完成之事實
      而仍為承認行為，自屬拋棄時效利益之默示意思表示，且
      時效完成之利益，一經拋棄，即恢復時效完成前狀態，債
      務人顯不得再以時效業經完成拒絕給付。最高法院亦著有
      26年渝上字第353號判例、50台上字第2868號判例要旨足
      供參照。查依原告所提前揭土地價款繳款單回執之簽發日
      期為45年11月30日（見本院卷第8頁），是系爭買賣契約
      至少於45 年11月30日即已成立，則至林金榮於79年5月8
      日向被告國有財產局申請補發產權移轉證明書為止，系爭
      買賣契約之請求權早已罹於前揭十五年時效。原告主張系
      爭買賣契約之請求權時效固已完成，前揭函文得視為被告
      國有財產局於時效完成後所為之承認，而得使請求權時效
      重行起算，然為被告國有財產局否認，並以前揭情詞置辯
      ，是依前揭說明，自應視該函內容是否屬於被告國有財產
      局明知時效完成之事實而為認識原告請求權存在之觀念表
      示。
（二）經查，前揭被告國有財產局函係針對林金榮之申請函而發
      ，而林金榮之申請函已表明其係代陳炎山申購系爭土地及
      繳清價金之事實，且該函亦明示係以：「函請補發陳炎山
      君向前臺灣土地銀行公產代管部承購之台北市○○段○○
      段392號國有土地移轉證明書乙案」為主旨。而原告如可
      持有系爭土地之產權移轉證明書即可代替原買受人陳炎山
      向地政機關申請為所有權之移轉登記，為兩造所不爭，是
      由被告國有財產局於函文中所示「依台端檢附之臺灣土地
      銀行公產代管部出售國有特種基地補繳租金、使用費通知
      單及臺北市稅捐稽徵處四十六年五月七日北市稅二增字第
      ○○○三八八號證明書影本，千歲段二小段24-16地號基
      地產權移轉證明書已核發與承購人陳炎山收執，台端非承
      購人，所請補發產權移轉證明書乙節，歉難照辦」等語（
      見本院卷第74頁），依反面解釋即可認其已認對陳炎山有
      權請求核發產權移轉證明書以辦理所有權移轉登記證明乙
      節有所認識而為承認其請求權存在之意思表示，且其函文
      中既已明確記載臺北市稅捐稽徵處之證明書核發日期為46
      年5月7日，應足認其已明知時效完成之事實，揆諸前揭說
      明，自屬時效完成後所為之承認，而為拋棄時效利益之默
      示意思表示，被告國有財產局辯稱該函係對林金榮所發，
      與陳炎山無涉，而與本件原告請求辦理系爭土地所有權移
      轉登記之聲明有別，無中斷請求權時效之效力云云，核與
      前揭判例意旨所示不符，而無足取。
六、次按，債務人怠於行使其權利時，債權人因保全債權，得以
    自己之名義，行使其權利。民法第242條定有明文，查原告
    之被繼承人林金榮與被告戊○○等三人之被繼承人既於樓房
    讓渡證中約定由陳炎山出具向臺灣土地公產代管部申購國有
    特種基地之申請證明書乙張與林金榮，由林金榮自己申購（
    見本院卷第5頁），該約定應認包括由林金榮出資代陳炎山
    申購系爭土地、於陳炎山取得所有權後，再將該土地移轉登
    記林金榮使其取得所有權之意思，並授權林金榮代為辦理所
    有權移轉登記相關程序；而陳炎山之全體繼承人即被告戊○○等三人已明示拒絕向被告國有財產局辦理系爭土地之所有
    權移轉登記事宜，其迨於行使權利自堪予認定。再被告國有
    財產局既以上開函文就林金榮代陳炎山之請求有所承諾，則
    原告本於繼承林金榮與陳炎山之前揭代為申購土地之約定，
    依民法第242條之規定請求被告國有財產局就系爭土地辦理
    所有權移轉登記予被告戊○○等三人後，再移轉登記予原告
    ，洵屬正當，應予准許。
七、結論，原告之訴有理由，依民事訴訟法第385條第1項、第78
    條、第85條第1項，判決如主文。
中　　華　　民　　國　　94　　年　　8 　　月　　2　　 日
                  民事第一庭    法　官　王貞秀
以上正本係照原本作成
如對本判決上訴，須於判決送達後20日內向本院提出上訴狀
中　　華　　民　　國　　94　　年　　8 　　月　　2　　 日
                    　　　　　　書記官　劉寶鈴
